【裁判字號】    88,上訴,1566
【裁判日期】    890126
【裁判案由】    偽造有價證券
【裁判全文】
臺灣高等法院高雄分院刑事判決                  八十八年度上訴字第一五六六號
    上  訴  人
    即  被  告  甲○○
    選任辯護人  溫三郎
右上訴人因偽造有價證券案件，不服臺灣高雄地方法院八十六年度訴字第一一六九號
、中華民國八十八年七月二十八日第一審判決（起訴案號：臺灣高雄地方法院檢察八
十五年度偵字第一八四八八號、八十五年度偵緝字第六四四號），提起上訴，本院判
決如左：
      主  文
原判決關於甲○○被訴偽造有價證券罪部分撤銷。
甲○○無罪。
      理  由
一、公訴意旨略以：甲○○於民國八十二年六月間，與乙○○合資在高雄市苓雅區○
    ○○路六巷十三弄九號設立哈霖實業有限公司（下簡稱哈霖公司），因乙○○在
    臺北地區仍須負責經營哈伯實業有限公司，哈霖公司乃由甲○○負責經營，惟哈
    霖公司登記負責人仍係乙○○。乙○○兄弟三人占百分之七十股份、甲○○占百
    分之二十、吳國安佔百分之十。甲○○、乙○○合資經營哈霖公司期間，係向中
    國信託商業銀行申請支票使用，哈霖公司如須付款給廠商，則由會計蔡淑玲就應
    支付廠商貨款金額製作傳票，傳真給台北乙○○，乙○○簽發支票寄交哈霖公司
    轉交廠商。八十三年底，甲○○與乙○○約定，乙○○自哈霖公司退股，甲○○
    自八十四年一月一日盤受哈霖公司，乙○○同意如甲○○於八十四年一月一日前
    支付約定之價款，即將股份全數讓與林女，甲○○則要求乙○○將公司章及負責
    人印章寄交哈霖公司，以便再向中國信託銀行領取下一本支票使用，乙○○不知
    有詐，乃寄交林女，林女領取支票一本，並已蓋妥印章後，再騙稱無法領到支票
    ，並未寄還印章，該支票本交由蔡淑玲保管，除其中一張八十四年二月二十七日
    、四萬六千元之支票係由蔡淑玲簽發，交付永祥印刷廠支付貨款，其餘支票均係
    甲○○向蔡淑玲騙稱要付給廠商之貨款，要求蔡淑玲填寫其要求之金額，交給甲
    ○○，林則持供自己使用，嗣支票陸續屆期均遭退票，乙○○始知悉支票被盜用
    之事，案經乙○○訴由臺灣高雄地方法院檢察署檢察官偵查起訴，因認被告觸犯
    刑法第二百零一條之偽造有價證券罪嫌云云。公訴人認被告甲○○觸犯該罪，係
    依據告訴人乙○○指訴，證人蔡淑玲證詞，及中國信託商業銀行支票存根及支票
    存款存戶退票資料查詢單等為憑云云。
二、按犯罪事實應依證據認定之，無證據不得推定其犯罪事實，刑事訴訟法第一百五
    十四條定有明文。所謂犯罪事實之證據，係指足以認定被告確有犯罪行為之積極
    證據而言，該項證據且須適合被告犯罪事實之認定，始得採為斷罪資料（最高法
    院二十九年上字第三一０五號、五十三年台上字第二七五０判例參照）。又按告
    訴人之告訴，係以使被告受刑事訴追為目的，是其陳述是否與事實相符，仍應調
    查其他證據，以資審認（最高法院五十二年度台上字第一三００號判例參照）。
    刑法第二百零一條之偽造有價證券罪成立，必行為人主觀上無權簽發，而冒用他
    人名義為要件，若行為人基於本人授權或基於其他原因有權簽發，則與無權之偽
    造行為不同（最高法院五十三年台上字第一八一○號判例意旨參照）。
三、訊據上訴人即被告甲○○矢口否認有偽造有價證券之犯行，辯稱：我於八十四年
    一月一日起已盤受哈霖公司，哈霖公司一切經營業務自係由我負責，八十三年底
    時，我與乙○○已約定哈霖公司由我盈虧自負，所以我當然可以簽發哈霖公司之
    支票，這不是乙○○個人的票，確實有盤讓之情形，至於繼續使用乙○○的印章
    是商業上慣例等語。被告甲○○在偵查中稱：乙○○為哈伯實業公司之股東及經
    理，為拓展南部市場，邀被告及吳國安在高雄合資設立哈霖公司，哈霖公司之經
    營、管理及開發，自始即由甲○○及吳國安二人負責，會計由蔡淑玲作帳及整理
    傳票等，傳真予台北謝進發簽認，並開立應付支票寄回高雄，八十三年十一月間
    因每月虧損，遂開會決議高雄公司盤讓予被告，經結算至八十三年十二月底公司
    之資產負債，乙○○計算以二百三十二萬二千三百十元之價格盤讓，因被告當時
    無法支付，謝某遂表示自八十四年一月份起哈霖公司由被告以向哈伯公司叫貨方
    式自行經營，盈虧自負，八十四年一月間起公司所有之費用及開支，如員工薪資
    、租金、營業稅、水電費、公司二輛汽車貸款等雜項開支，均由被告負擔，八十
    四年五、六月間，台北的哈伯公司不再出貨，被告經營困難，亦無法支付應付謝
    某之盤讓款項，八十四年七、八月乙○○又至公司拿走全部帳目，八十五年二月
    接收所有器具及設備，公司只好結束。八十四年元月起公司實際上是由被告負責
    ，因負責人名義尚未變更，故對外印章仍使用乙○○的印章，所開支票亦在授權
    使用範圍，所簽發之支票，均由被告存入款項以供兌領，均用於公司應付款或薪
    資等開支，告訴人因被告無法支付盤讓金，才怒而提出告訴，並無偽造有價證券
    等語。
四、經查：
１、哈霖公司原係被告與告訴人乙○○，及案外人吳國安合資經營，自八十四年一月
    一日起已經盤讓與被告甲○○經營等情，業經告訴人乙○○於偵查中證稱：自八
    十二年六月間起共同成立哈霖公司，經營禮品買賣等業務，八十三年十二月由我
    與甲○○、吳國安陸續開過二、三次會議，哈霖公司盤讓給甲○○，林女應付我
    一百五十萬元盤讓金額，她未付清，當時有讓她延票數月，八十四年一月以後高
    雄公司收入之錢足以支付哈霖公司之租金、員工薪資，但稅金及部分貨款、會計
    師費用等等，都是我在八十四年八月、九月間才付的，應該盤點金收到後才能算
    是盤讓給她，甲○○叫我把印章寄下去給她，說要請領支票，印章是八十四年四
    月取回等情（詳見偵緝字第六四四號卷第五五頁、五六頁），再經證人吳國安在
    偵查、一審均到庭證稱：高雄公司之業務由甲○○負責，八十三年十一月、十二
    月間，由我、張成良、乙○○、甲○○達成協議，由甲○○以二百多萬元盤讓，
    其中部分金額存貨及代收之支票支付，一部分由甲○○開四張支票給乙○○，應
    付貨款八十四年之前，由台北公司批示後再由台北寄下來，八十四年以後，由我
    們這邊自己開，因八十四年一月一日我們已開始獨立作業，後來甲○○開給乙○
    ○的票沒有兌現，公司從八十五年一月左右結束，這期間都是甲○○在經營，乙
    ○○也曾到公司來，支票款是我們存入，因為要辦理負責變更事項及領取支票，
    乙○○才將大小章寄來高雄等語（詳見偵緝字第六四四號卷第五五頁、五六頁）
    ，此外雙方雖未正式書立公司讓受合約，惟有會計蔡淑玲書寫、告訴人乙○○計
    算甲○○應支付盤讓金額「2,322,310」之字條在卷可考（詳見偵緝字第六四四
    號卷第三二頁），足證被告辯稱伊自八十四年一月開始盤讓哈霖公司經營，繼續
    沿用公司之支票等情，應堪採信。
２、雖告訴人乙○○稱：八十三年十二月由我與甲○○、吳國安陸續開過二、三次會
    議，哈霖公司盤讓給甲○○，應該盤點金收到後才能算是盤讓給她，我告訴她盈
    虧自負，是要在她給我盤點金之後才生效力云云，惟被告甲○○縱然未依雙方之
    約定付清上述之盤讓金額，但雙方之公司轉讓經營之合約業已生效，被告甲○○
    確自八十四年一月間起負責該公司之經營，業經證人即會計蔡淑玲證實在卷，亦
    經證人吳國安證實（已如上述），被告甲○○縱然未依雙方之約定付清上述之盤
    讓金額、而告訴人乙○○既同意讓甲○○延期清償，此部分要屬債務不履行之糾
    葛，甚且告訴人乙○○於本院到庭稱：「八十三年底，商討盤讓，但甲○○開給
    我的盤讓金額全部退票，八十四年一月初，甲○○告訴我支票已用完，要我寄印
    章及哈霖公司印章，甲○○持該印章向中國信託商業銀行領新支票本，並簽發支
    票都退票，我去查有二十幾張退票，金額合計大約三、四百萬元」（本院八十八
    年十一月十五日訊問筆錄），證人即會計蔡淑玲在偵查中證稱：「八十四年一月
    以後開給廠商的應付款，台北乙○○知道，我都有與台北會計連絡，我開給廠商
    的不到三分之一，我與甲○○所簽發的是同一本支票也是最後一本，支票存根簿
    中有四張是我簽發的」（詳見偵緝字第六四四號卷第四九頁），有該支票存根簿
    及中國信託商業銀行檢送之哈霖公司領取支票紀錄在卷可考（附於一審卷第一六
    三頁）在卷足憑，足證告訴人乙○○明對於甲○○領取支票一本使用，該支票一
    本由會計蔡淑玲保管，甲○○簽發公司之支票支付各項開銷等情，乙○○並非不
    知情，遍查全卷，並無任何證據顯示告訴人乙○○明確表示被告甲○○不得以其
    「哈霖實業公司、負責人乙○○」之名義簽發支票，故被告甲○○在八十四年一
    月間起因經營哈霖公司，陸續簽發之支票，應認被告甲○○並非無權簽發、要非
    偽造支票。
３、綜上所述，足證被告甲○○與告訴人乙○○約定，乙○○自哈霖公司退股，甲○
    ○自八十四年一月一日盤受哈霖公司，乙○○同意如甲○○於八十四年一月一日
    前支付約定之價款，即將股份全數讓與林女，甲○○則要求乙○○將公司章及負
    責人印章寄交哈霖公司，以便再向中國信託銀行領取下一本支票使用，雖被告甲
    ○○領得支票一本，並未寄還印章，該支票本交由蔡淑玲保管，所簽發之支票雖
    陸續退票，此要係被告與乙○○之間關於解除合夥關係之債務不履行問題，要難
    認被告甲○○係施用詐術向乙○○詐取印章、詐借公司款項，被告甲○○自八十
    四年一月間起實際負責哈霖公司，該公司之負責人雖未依相關規定辦理負責人變
    更登記，而公司在銀行往來所使用之支票尚未辦理變更登記之前，依商場上之習
    慣，公司貨款或者應付款項，當然仍係簽發原申請之發票人哈霖實業有限公司之
    支票，否則印鑑不符，支票當然不能兌領。被告乙○○將印章寄至高雄，對於甲
    ○○將領取一本支票使用乙節亦知情，且證人吳國安亦證明哈霖公司自八十四年
    一月由甲○○接手受讓經營獨立作業開始，至八十五年一月公司結束為止，這期
    間都是甲○○在經營，乙○○也曾到公司來，支票款是我們存入，因為要辦理負
    責變更事項及領取支票，乙○○才將大小章寄來高雄等語（詳見偵緝字第六四四
    號卷第五五頁、五六頁），則被告甲○○在尚未更換負責人印鑑之前，為業務需
    要，繼續使用哈霖公司支票，簽發「發票人哈霖實業有限公司、負責人乙○○」
    之支票，要與無權簽發、或冒用他人名義簽發之偽造有價證券罪之構成要件有間
    。此外查無其他確切證據證明被告甲○○有何偽造有價證券罪、詐欺罪之犯行，
    殊不得僅憑告訴人片面指訴遽入人罪，應認為並無證據證明被告甲○○犯罪。
五、原審率認被告甲○○觸犯偽造有價證券罪而予論罪科刑，被告上訴意旨否認犯行
    ，非無理由，自應由本院將原判決關於偽造有價證券罪部分撤銷改判（被告甲○
    ○被訴分別向哈霖公司蔡淑玲及告訴人史麗珠施用詐術，騙取金錢之詐欺罪部分
    業經原審諭知無罪，此部分未經上訴確定），爰對被告甲○○為無罪之諭知。
據上論斷，應依刑事訴訟法第三百六十九條第一項前段、第三百六十四條、第三百零
一條第一項，判決如主文。
本案經檢察官郭振昌到庭執行職務。
中    華    民    國     八十九     年       一       月     二十六     日
                              臺灣高等法院高雄分院刑事第二庭
                                  審判長法官  曾永宗
                                        法官  邱永貴
                                        法官  曾玉英
右正本證明與原本無異。
檢察官如不服本判決，應於判決送達後十日內向本院提出上訴狀，其未述理由者並
應於提出上訴狀後十日內向本院補提理由書（應附繕本)。
被告不得上訴。
                                      書記官  林靜霙
中    華    民    國     八十九     年       一       月     二十八     日
                                                                        Ｂ


司法院資訊處製作；財團法人民間司法改革基金會備份。
